【裁判字號】    98,訴,1330
【裁判日期】    981231
【裁判案由】    侵權行為損害賠償
【裁判全文】
臺灣臺南地方法院民事判決              98年度訴字第1330號
原      告  甲○○
法定代理人  乙○○
訴訟代理人  顏萬文律師
被      告  丙○○
上列被告因過失重傷害案件（本院98年度交簡字第1891號），經
原告提起刑事附帶民事訴訟請求損害賠償（本院98年度交簡附民
字第68號），本院刑事庭裁定移送前來，本院於民國98年12月23
日言詞辯論終結，判決如下：
    主  文
被告應給付原告新臺幣壹佰柒拾肆萬伍仟參佰肆拾玖元，及自民
國九十八年十月三十日起至清償日止，按週年利率百分之五計算
之利息。
原告其餘之訴駁回。
訴訟費用由被告負擔其中十分之四，餘由原告負擔。
本判決於原告以新臺幣伍拾捌萬壹仟元供擔保後，得假執行。但
被告得以新臺幣壹佰柒拾肆萬伍仟參佰肆拾玖元為原告供擔保後
得免為假執行。
原告其餘假執行之聲請駁回。
    事實及理由
壹、程序部分
    按訴狀送達後，原告不得將原訴變更或追加他訴，但擴張或
    減縮應受判決事項之聲明者，不在此限，民事訴訟法第255
    條第1項但書第3款定有明文。本件原告原起訴請求被告應給
    付原告新臺幣（下同）4,074,208元及法定遲延利息（包括
    看護費用2,574,2 08元、精神慰撫金150萬元）；嗣於98年
    11 月20日具狀擴張訴之聲明為請求4,885,416元及法定遲延
    利息，再於98年12月23日本院審理中當庭減縮訴之聲明為請
    求4,722,716元及法定遲延利息，核其訴訟標的及原因事實
    同一，僅為聲明之減縮與擴張，於法並無不合，應予准許。
貳、實體部份
一、原告起訴主張：
（一）被告於民國97年10月21日下午3時40分許，駕駛車號KG-66
      0號之重型機車，沿臺南縣善化鎮○○里○○○○○道路
      由東往西方向行駛，途經小新營97之20號西測91公尺處，
      本應注意騎乘機車行駛時，駕駛人應注意車前狀況及兩車
      併行之間隔，並隨時採取必要之安全措施，又當時並無不
      能注意之情事，竟疏於注意致前車頭由後方追撞原告甲○
      ○，致原告頭部損傷併腦內出血、硬腦膜下出血，顱骨骨
      折、左側第5、第7肋骨骨折並血胸，經送財團法人奇美醫
      院柳營分院（下稱奇美醫院）手術治療，迄今仍無法痊癒
      ，現處意識模糊、失智狀態、需人隨時看護照顧。
（二）按因故意或過失，不法侵害他人之權利者，負損害賠償責
      任。汽車、機車或其他非依軌道行駛之動力車輛，在使用
      中加損害於他人者，駕駛人應賠償因此所生之損害。民法
      第184條第1項及第191條之2分別定有明文。次按不法侵害
      他人之身體或健康者，對於被害人因此喪失或減少勞動能
      力，或增加生活上之需要時，應負損害賠償責任。不法侵
      害他人之身體、健康、名譽或自由者，被害人雖非財產上
      之損害，亦得請求賠償相當之金額。民法第193條、195條
      亦有明文。準此，原告請求賠償之項目及金額如下:
    1.看護費用：原告因受有上開傷害，需人隨時看護，目前雖
      由親屬看護而無現實看護費用之支付，亦應認原告受有相
      當看護費之損害，得向被告請求賠償，蓋親屬照顧被告之
      起居，固係出於親情，但親屬看護所付出之勞力，並非不
      能評價為金錢，只因兩者身分關係密切而免除支付義務，
      此種親屬基於身分關係之恩惠，自不能惠於被告，故應衡
      量及比照僱用職業看護情形，認被告受有相當看護費之損
      害，得向被告請求賠償。又原告出院至今，仍需專人看護
      照顧，而專業看護每日費用2千元，原告參酌上開專業看
      護及專業療養院所每月薪資數額，應認看護費用以每月6
      萬元計算為適當，並以我國女性餘命計算為13年，看護費
      用共計7,354,880元。
    2.精神慰撫金:本件事故因被告嚴重違規駕車，肇致原告重
      傷送醫急救手術治療，治療迄今仍無法痊癒，原告受此不
      法侵害，身心均痛苦異常，所受痛苦已非筆墨足以形容，
      此部份酌請求150萬元以資慰藉。
    3.綜上，被告就看護費用及精神賠償金之數額，合計為8,85
      4,880元，並以被告應負過失肇事責任百分之70計算，再
      扣除原告已領取之強制責任險保險金1,383,000元及被告
      已給付之92,700元，被告應賠償原告4,722,716元及其法
      定利息。
（三）依民法第184條、第191條之2、第193條、第195條，爰聲
      明:1.被告應給付原告4,722,716元，及自本訴狀繕本送達
      翌日起至清償日止，按年息百分之5計算之利息。2.原告
      願供擔保請准宣告假執行。
二、被告則以：
    伊係與原告同方向行駛，本件事故之發生，原告亦與有過失
    。又原告已請領強制責任險理賠金及被告亦曾幫原告支付奇
    美醫院醫療費92,700元。另就看護費用而言，如以雇請外勞
    看護者，每月花費應僅需2萬元已足，原告請求每月6萬元計
    算之看護費用顯然過高等語置辯。爰聲明：駁回原告之訴。
三、兩造不爭執之事實：
（一）被告於民國97年10月21日下午3時40分許，駕駛車號KG-66
      0號之重型機車，沿臺南縣善化鎮○○里○○○○○道路
      由東往西方向行駛，途經小新營97之20號西側91公尺處，
      應注意車前狀況及兩車併行之間隔，並隨時採取必要之安
      全措施，並無不能注意之情事，疏未注意及此，致前車頭
      由後方擦騎乘腳踏車行駛於前之原告，致原告頭部損傷併
      腦內出血、硬腦膜下出血，顱骨骨折、左側第5、第7肋骨
      骨折並血胸，經腦部手術醫治後，仍受有重度失智之傷害
      ，並領有重度失智症之身心障礙手冊，業由本院98年度禁
      字第173號於98年8月31日裁定宣告為禁治產人，堪認其精
      神狀態已達精神耗弱且無法處理自己事務之程度（見本院
      卷32至34頁）。
（二）就本件車禍過失責任而言，被告有如上之過失為肇事主因
      應負百分之70過失責任，原告亦有未靠路邊行駛之過失為
      肇事次因，應負百分之30過失責任。
（三）原告已領取強制責任險理賠金1,383,000元（包括殘廢給
      付125萬元及醫療費用給付133,000元），另被告曾幫原告
      支付奇美醫院醫療費92,700元。
（四）原告因已領取強制責任險醫療給付，故捨棄醫療費用之請
      求。
四、得心證之理由：
    本件兩造爭點為：（一）被告應賠償原告看護費用之合理數
    額為何？（二）原告得請求精神慰撫金之數額為何？茲分述
    如下：
（一）看護費用部分：
    1.原告主張因受有上開傷害，需人隨時看護，目前雖由親屬
      看護而無現實看護費用之支付，亦應認原告受有相當看護
      費之損害，得向被告請求賠償等語。按親屬照顧被害人之
      起居，固係出於親情，但親屬看護所付出之勞力，並非不
      能評價為金錢，只因兩者身分關係密切而免除支付義務，
      此種親屬基於身分關係之恩惠，自不能加惠於加害人，故
      由親屬看護時雖無現實看護費之支付，仍應認被害人受有
      相當於看護費之損害，得向加害人求償（最高法院93年度
      台上字第472號判決、94年度台上字第1543號判決可資參
      照）。
    2.本件原告因車禍所受傷害為頭部損傷併腦內出血、硬腦膜
      下出血，顱骨骨折、左側第5、第7肋骨骨折並血胸，不僅
      住院期間之生活起居需人隨時看護照顧，之後仍需持續於
      神經外科、精神科追蹤治療、藥物控制，現仍遺留頭部外
      傷後遺症，腦外傷後癲癇器質性腦症後群，人格改變、情
      緒控制不佳，有明顯精神症狀，仍需人全天看護、痊癒期
      間難以估計，可能遺留永久性精神障礙等情，有卷附奇美
      醫院診斷證明書及奇美醫院專用病情摘要各1紙可參（見
      本院卷28、29頁），參以原告於另案本院98年度禁字第17
      3號聲請宣告禁治產事件中經專業精神鑑定結果亦認其意
      識呆滯，對問話無法明確回答，必須靠他人協助下進食，
      大小便及個人衛生需他人完全協助，對外界刺激及對事物
      判斷力明顯缺失，精神耗弱已達無法處理自己事務之狀態
      等情，並已經本院宣告為禁治產人，足認原告因腦傷所遺
      留「重度失智」後遺症，確有須人長期看護之必要。再徵
      諸原告於28年2月27日生，其車禍時已69歲，醫師亦診斷
      痊癒期間難以估計，可能遺留永久性精神障礙，已如前述
      ，則依我國97年度女性之平均餘命為82歲以觀（見本院卷
      34 頁），原告尚有餘命13年，原告請求看護費用以13年
      計算之請求，尚屬合理。
    3.惟原告主張看護費用應比照職業看護行情即以每日2,000
      元，每月6萬元計算云云，查原告雖受重度失智之傷害，
      須長期全天由他人看護，惟原告出院返家後即由外籍勞工
      看護，之後因私人因素未聘請外籍勞工，最近始由親屬照
      護中（見本院98年度交簡字第1891號卷11頁告訴人陳述及
      本院98年12月23日言詞辯論筆錄），故原告於98年7月間
      起訴時仍主張每月薪資數額3萬元計算（嗣於本院審理中
      始追加為每月6萬元），本院認原告屬重度失智，為精神
      上之疾病，其日常生活雖需人照料，然尚非必需職業護士
      專責看護，此從原告出院後即由外籍看護工照顧，現由家
      屬輪流照顧可見一斑，再加以原告受有重度失智身心障害
      ，須受長期照護（工時長而固定），而非臨時性（須以每
      小時計算工資），並參酌外籍看護每月基本工資17,280元
      ，加上加班費及雇主負擔之食宿及原告自承其之前僱傭外
      勞看護每月2至3萬元等情，堪認原告於起訴時主張每月以
      3萬元評價其親屬看護之費用，尚屬合理可信。原告嗣後
      雖擴張訴之聲明，主張親屬之照顧所付出之心力更多，應
      比照職業看護行情每月6萬元（每日2千元）計算，惟評價
      親屬間看護之費用數額仍應以「必要合理」限度，以原告
      失智病情，其親屬在家照護所付出之勞動力並非專業護士
      所能比擬，又長期（數年）僱用勞工照護失智老人亦非以
      較高之日薪計算，原告主張以每日2千元計算每月6萬元之
      看護費用金額，顯屬過高，實難憑採。
    4.因之，原告請求看護費用應以每月3萬元為計算基礎，原
      告平均餘命尚有13年（156個月），再依霍夫曼式扣除法
      定利率中間利息，其看護費之損害應為3,611,498元【月
      別5/12%複式霍夫曼計算法（第一個月不扣除中間利息）
      ，其計算式為：[30000*120.00000000（此為應受扶養156
      月之霍夫曼係數）]=0000000（小數點以下4捨5入）】。
（二）精神慰撫金部分：
      按精神慰藉金之賠償須以人格權遭遇侵害，使精神上受有
      痛苦為必要，其核給之標準固與財產上損害之計算不同，
      應斟酌雙方之身分、地位、資力與加害之程度及其他各種
      情形核定相當之數額。其金額是否相當，自應依實際加害
      情形與被害人所受之痛苦及雙方之身分、地位、經濟狀況
      等關係決定之，最高法院51年臺上字第223號判例、85年
      度臺上字第460號判決可資參照。查原告97年度並無所得
      ，名下有房屋及土地各1筆，財產總額為1,461,110元，被
      告97年度所得為1500元，其名下不動產（含土地、房屋、
      田賦）共20筆、86年份汽車1部，財產總額高達10,049,27
      1元，並有稅務電子閘門財產所得調件明細表附卷可參。
      本院斟酌兩造年齡（原告70歲、被告60歲）、工作收入、
      經濟狀況、原告因受傷而成重度失智狀態，需人長期照護
      等一切情狀，認原告請求給付慰撫金以80萬元為適當，原
      告請求150萬元，尚屬過高，則難憑採。
（三）職是，原告所受看護費及精神上痛苦之損害合計為4,411,
      498元，因被告應負百分之70過失責任，又原告已領取強
      制責任險理賠金殘廢給付1,250,000元（至原告已受領之
      醫療費保險金133,000元部分，因原告於本件已捨棄醫療
      費用之請求，故不再予以扣除），另被告曾幫原告支付之
      醫療費92,700元，既非原告以本身財產給付，而原告亦已
      領有該部分保險給付，則被告此部分之支出仍應予以扣除
      。依上計算，本件被告尚應給付原告賠償數額為1,745,34
      9元（4,411,498x70%-1,250,000-92,700=1,745,349，元
      以下4捨5入）。
六、綜上所述，原告本於侵權行為之法律關係，請求被告應給付
    1,745,349元，及自起訴狀繕本送達翌日起即98年10月30日
    至清償日止，按週年利率百分之5加計法定遲延利息，為有
    理由，應予准許。至原告請求超過上開數額部分即屬無據，
    應予駁回。
七、本判決原告勝訴部分，原告陳明願供擔保，聲請宣告假執行
    ，核無不合，爰酌定相當擔保金額准許之。並依職權宣告被
    告得供相當之擔保金額准予免為假執行。至原告敗訴部分，
    其假執行之聲請已失所依附，應予駁回。
八、訴訟費用負擔之依據：民事訴訟法第79條
中    華    民    國    98    年    12    月    31    日
                  民事第一庭    法      官  蔡雅惠
以上正本係照原本作成
如對本判決上訴，須於判決送達後20日內向本院提出上訴狀
中    華    民    國    98    年    12    月    31    日
                                書記官  詹書瑋

司法院資訊處製作；財團法人民間司法改革基金會備份。
